【裁判字號】    96,上易,283
【裁判日期】    970131
【裁判案由】    債務人異議之訴
【裁判全文】
臺灣高等法院臺南院民事判決    96年度上易字第283號
上  訴  人  國泰世華商業銀行股份有限公司即匯通商業銀行
法定代理人  丙○○
訴訟代理人  丁○○
            戊○○
被 上 訴人  乙○○
訴訟代理人  甲○○
上列當事人間債務人異議事件，上訴人對於中華民國96年10月23
日臺灣臺南地方法院第一審判決（96年度訴字第955號）提起上
訴，本院於97年1月22日言詞辯論終結，判決如下：
    主  文
上訴駁回。
第二審訴訟費用由上訴人負擔。
    事實及理由
一、被上訴人主張：
  (一)上訴人持原審法院90年度票字第3855本票准許強制執行之裁
    定，聲請台灣台南地方法院（以下簡稱台南地院）以91年度
    執字第10940號強制執行，就被上訴人於嘉義市立北興國民
    中學（以下簡稱北興國中）之薪資債權，囑託臺灣嘉義地方
    法院（下稱嘉義地院）強制執行，經嘉義地院以91年度執助
    字第91號受理在案，並自91年7月1日起，按月扣除被上訴人
    於北興國中之3分之1薪資新台幣（下同）23,000元，及3分
    之1考績獎金及3分之1年終獎金，從91年7月份至96年7月份
    止，共執行被上訴人之薪資等所得1,763,279元。惟所持之
    執行名義即台南法院90年度票字第3855號本票裁定，因該本
    票（以下簡稱系爭本票）係於民國（下同）88年3月25日所
    簽立，未載到期日，依票據法第45條第1項規定，執票人應
    於6個月內為付款之提示。然上訴人於90年4月1日始為提示
    ，已超過提示期間。又上訴人依91年度訴字第1385號請求給
    付借款90萬元，乃係採據上開90年度票字第3855號本票裁定
    ，而同一時間嘉義地院自91年7月7日起已強制執行被上訴人
    如上之薪資所得，故顯係同一債權重複請求，已違反民事訴
    訟法第253條之當事人不得就已起訴事件於訴訟繫屬中更行
    起訴之規定。且該案於91年9月30日原審判決時，已逾本票
    請求時效3年期限。又上訴人就該案於91年6月12日具狀起訴
    ，亦超過本票時效，故該判決於法不合。
  (二)上訴人於91年7月1日開始執行被上訴人之薪資所得，已經3
    年5個月，已逾票據法第22條規定之3年本票期限，依規定發
    票人可以拒付，故系爭本票已因時效而消滅不得再為請求。
    另本件本票借款1,300萬元利息部分，於85年12月10日撥款
    時起已超過5年，依民法第126條規定，亦無利息請求權。至
    於上訴人抗辯時效不中斷部分，雖依民法第129條羅列時效
    中斷為：請求、承認、起訴等事由，故執票人依票據法第12
    3條規定，向原審法院聲請本票准許強制執行之裁定，依民
    法第131條時效視為中斷，若撤回其訴或因不合法而受駁回
    之判決確定，視為不中斷。查上訴人向原審所提之90年度重
    訴字第634號於91年8月27日判決確定、91年度重訴字第21號
    於91年4月9日判決駁回上訴人之訴確定，依上述民法之規定
    應視為不中斷。被上訴人於87年1月15日至88年2月5日向上
    訴人借款1,400萬元已清償結案，並由上訴人銀行，將被上
    訴人借條及本票1,400萬元之借據加蓋「作廢」章退回被上
    訴人而結案（按一般銀行借款作業程序，借據及保證書加蓋
    作廢章退回借款人，表示清償結案）。被上訴人具備申請書
    預借借款1,300萬元，故先填寫系爭本票及借據以作為申請
    審核依據，上訴人若已同意借款必須將該筆借款匯入於借款
    人之帳號為憑證依據，惟上訴人自88年3月25日迄今並無1,3
    00萬元借款匯入被上訴人在上訴人銀行開立之活儲帳號0000
    000000000000號之匯款記錄，可見上訴人尚未撥款1,300萬
    元與被上訴人，違反銀行一般借款常規。又被上訴人雖受原
    審以92年度簡字第10號確認本票債權不存在敗訴之確定判決
    ，惟被上訴人已就該案另提起再審之訴，並經法院受理在案
    ，故就該本票債權存在與否仍有爭執。
  (三)按執行名義無確定判決同一效力者，執行名義成立後，如有
    消滅或妨礙債權人請求之事由發生，得由債務人於強制執行
    終結前提起異議之訴，強制執行法第14條有明文，本件本票
    金額1,300萬元，已執行計有：(1)92年8月14日執行債務人甲
    ○○所有坐落台南市○○路600巷21號之4房屋拍賣得款296,
    000元。(2)92年8月14日執行債務人吳張麗珠所有坐落台南市
    ○○路600巷21號之3房屋拍賣得款296,200元。(3)94年3月30
    日執行債務人甲○○在台灣銀行之存款317,769元。(4)95年4
    月11日拍賣債務人甲○○所有坐落台南縣西港鄉○○段1040
    、1041二筆土地，執行金額908萬元。(5)96年2月13日拍賣債
    務人甲○○所有坐落台南市○○路○段307巷23號7樓之7、之
    8兩間套房，執行金額共400,500元。(6)執行債務人乙○○自
    91年7月份起至96年7月止3分之1薪水、3分之1考績獎金、3
    分之1年終獎金共計1,763,279元。上開強制執行程序，債權
    人即上訴人總共執行12,153,548元，僅結餘846,452元之債
    務餘額。因系爭本票已超過3年請求時效，故請鈞院裁定函
    送第三人北興國中停止再扣被上訴人之薪資，並將已執行被
    上訴人3分之1薪資、3分之1考績獎金，及3分之1年終獎金1,
    763,279元裁定退回被上訴人；原審法院於94年3月30日以南
    院慶93年執公字第20546號之執行命令扣押債務人甲○○於
    台灣銀行台南分行之存款31萬7769元及95年4月11日以上開
    執行命令查封拍賣甲○○在台南縣西港鄉○○段1040、1041
    二筆土地，均已超過本票請求時效3年期限，該執行命令應
    廢棄，將上開執行存款退回第三人台灣銀行台南分行，並註
    明恢復公教退休便利存款，而上開土地賣得價金908萬元退
    還訴外人蕭棟斌，以符法紀（原審法院判決原審91年度執字
    第10940號給付票款強制執行事件之執行程序就囑託嘉義地
    院91年度執助字第91號尚未收取之薪資部分強制執行程序，
    應予撤銷，駁回被上訴人其餘之訴。被上訴人未就敗訴部分
    提起上訴及附帶上訴，是其敗訴部分未經上訴已告確定）。
  (四)聲明：
    1.上訴駁回。
    2.第二審訴訟費用由上訴人負擔。
二、上訴人則以：
  (一)依民事訴訟法第400條規定「除別有規定外，確定之終局判
    決就經裁判之訴訟標有既判力。」其92年修正理由並說明「
    為訴訟標的之法律關係於確定之終局判決中經裁判後，該確
    定終局判決中關於訴訟標的之判斷，即成為規範當事人間法
    律關係之基準，嗣後同一事項於訴訟中再起爭執時，當事人
    不得為與該確定判決意旨相反之主張，法院亦不得為與該確
    定判決意旨相反之判斷，此即民事訴訟制度為達終局地強制
    解決民事紛爭之目的所賦予確定終局判決之效力，通稱為判
    決之實質上確定力或既判力。其積極作用在於避免先後矛盾
    之判斷，消極作用則在於禁止重行起訴」。因此，確定判決
    後，對當事人而言，前訴之訴訟標的成為後訴之先決問題時
    ，若前訴為訴訟標的之法律關係已於確定終局判決中經裁判
    者，當事人之一造以確定判決之結果為基礎，於新訴訟用作
    攻擊防禦方法，他造應受其既判力之拘束，不得以該確定判
    決言詞辯論終結前所提出，或得提出而未提出之其他攻擊防
    禦方法為與該確定判決意旨相反之主張。例如關於消極確認
    之訴經確定判決，認法律關係成立予以駁回時，就該法律關
    係之成立即有既判力。被告之其對系爭債權提起確認不存在
    之訴既受敗訴之判決且告確定，則原告於本件訴訟主張債權
    存在，請求如訴履行，被告應即受前案既判力拘束，不容更
    為債權不存在之主張（最高法院42年台上字第1306號判例及
    50年台上字第232號判例參照）。依此，當事人就爭執之權
    利或法律，在既判力基準時點（事實審言詞辯論終結時）前
    所存在之攻擊或防禦方法，不問在該訴訟之言詞辯論曾否主
    張，亦不問其主張是否有過失，均應既判力而被遮斷。換言
    之，當事人再前訴訟得提出而為提出之訴訟資料，在以後之
    訴訟即喪失提出之權利，此即所謂既判力之失權效或遮斷效
    。
  (二)查被上訴人於受強制執行期間，曾就系爭本票對上訴人提起
    確認本票債權不存在之訴，於92年8月18日言詞辯論終結，
    經台南地院以92年度簡字第10號判決原告之訴無理由敗訴確
    定在案。原告所提消極確認之訴無理由，判決原告敗訴確定
    ，即發生與被告提起積極確認之訴獲勝訴確定判決同一效果
    。故上開台南地院92年度簡字第10號判決即已確認上訴人於
    言詞辯論終結時，對於被上訴人之系爭本票債權存在。茲因
    被上訴人於上訴人91年4月4日對其聲請強制執行後即提起該
    確認本票債權不存在之訴，可知其目的乃在阻止強制執行程
    序之進行。又程序上並無不得主張之機會，其卻未以時效抗
    辯為攻擊方法，而受敗訴之判決確定，已不得排除對其強制
    執行程序之執行力。現被上訴人基於相同之目的再以此為理
    由提起本訴，所主張時效消滅之事由，屬前述言詞辯論期日
    終結前所存在之攻擊防禦方法，其未於前訴提出，於判決確
    定後，就同一法律關係，即不得再主張提出。且依前所述該
    判決結果，除當事人外，法院亦應受拘束，否則即會發生就
    裁判矛盾之情形而有違民事訴訟法第400條之規範意旨。
  (三)台南地院91年度執字第10940號強制執行事件，囑託嘉義地
    院以91年度執實字第91號強制執行，執行被上訴人對訴外人
    北興國中自91年7月起之薪資債權，每月應執行之薪資已因
    上訴人按月收取而終結。按債務人異議之訴僅得排除執行名
    義所載債權未因強制執行達其目的之執行力，不能撤銷強制
    執行程序業已終結之部分，故被上訴人撤銷91年7月起至96
    年7月止已終結之扣薪程序，並無理由。另被上訴人主張其
    所積欠上訴人之借款及系爭本票債權，已因上訴人將其前所
    簽發之1,400萬元本票返還而「清償結案」部分。上訴人係
    因借款辦理展期續約暨債權額減少為1,300萬元，為符當時
    實際借款情形而將1,400萬元之舊票據返還，而簽立新票據
    ，被上訴人就其所積欠上訴之借款及票據債權，從未為清償
    ，已由前述原審92年簡字第10號判決及91年度訴字第1385號
    判決中記載甚明。
  (四)按民法第129條第1項第1款所稱之請求，並無須依何種方式
    ，僅債權人對債務人表示請求履行債務之意思即為已足（最
    高法院51年台上字第490號判例參照）。原審90年度票字第3
    855號本票裁定所准予強制執行之票據，係被上訴人與訴外
    人甲○○及吳張麗珠於88年3月25日所共同簽發，票面金額
    為1,300萬之本票，經上訴人於90年4月1日提示而未獲付款
    ，此即上訴人行使請求權之意思通知，而與民法第129條第1
    項第1款所稱之「請求」相當，具有中斷時效之效力。嗣上
    訴人於90年4月1日提示未獲付款，具有請求之效力，並於6
    個月內90年5月25日旋向原審法院聲請本票裁定，經原審法
    院90年5月31日裁定准許強制執行並於90年10月8日確定。上
    開聲請本票裁定之行為可視為有起訴之效力，票據請求權時
    效因提示中斷之效力，可繼續保持，並於裁定確定時起重新
    起算。故上訴人之本票債權請求權時效須至93年10月7日始
    行屆滿，而上訴人於91年4月4日聲請強制執行由原審法院以
    91年度執字第10940號強制執行事件受理，嗣經執行終結，
    於93年5月20日核發債權憑證結案，時效再重新起算，再由
    上訴人於93年6月18日重行聲請執行，由原審法院93年度執
    公字第20546號執行事件受理，於96年5月9日實行分配，迄
    未執行終結，時效顯仍處於中斷之狀態。故並無上訴人所稱
    已罹於時效之問題。
  (五)聲明：
    1.原判決廢棄。
    2.被上訴人在第一審之訴駁回。
    3.第一、二審訴訟費用由被上訴人負擔。
三、兩造不爭執之事項：
  (一)被上訴人與訴外人甲○○及吳張麗珠於88年3月25日共同簽
    發金額1,300萬元未載到期日之本票一紙予上訴人，並免除
    作成拒絕證書，經上訴人於90年4月1日向被上訴人為付款之
    提示後未獲付款。
  (二)上訴人於90年5月25日向台南地院聲請本票准予強制執行之
    裁定，經台南地院於90年5月30日以90年度票字第3855裁定
    准予強制執行。
  (三)台南地院90年度票字第3855號本票准予強制執行之裁定，於
    90年10月8日確定。
  (四)上訴人持台南地院90年度票字3855號本票准予強制執行之裁
    定，於91年4月4日向該法院民事執行處聲請對被上訴人及訴
    外人甲○○、吳張麗珠為強制執行。
四、兩造爭執事項：
  (一)上訴人對於被上訴人之系爭本票債權是否罹於時效而消滅？
  (二)系爭本票債權業經原審法院92年度簡字第10號確認本票債權
    不存在訴訟判決敗訴確定後，被上訴人是否不得以系爭本票
    債權時效消滅為由，主張系爭本票債權不存在？
  (三)原審法院91年度執字第10940號給付票款強制執行程序應否
    撤銷？
五、法院判斷：
  (一)按票據上之權利對匯票承兌人及本票發票人，自到期日起算
    ；見票即付之本票，自發票日起算；3年間不行使，因時效
    而消滅，票據法第22條第1項定有明文。又消滅時效，因請
    求而中斷，亦為民法第129條第1項第1款所明定。此之「請
    求」，係指債權人於訴訟外，向債務人表示行使債權之意思
    ，請求無需何種方式。本票執票人依票據法第123條規定，
    聲請法院裁定許可對本票強制執行之行為，雖非起訴，而屬
    非訟事件，惟係經由法院向本票債務人表示行使本票債權之
    意思，自屬民法第129條第1項第1款之「請求」，而發生中
    斷時效之效果。又時效因請求而中斷者，若於請求後6個月
    內不起訴，視為不中斷，民法第130條定有明文，而聲請本
    票裁定強制執行之行為並非起訴，僅能認係行使請求權之意
    思通知，自應於聲請本票裁定後6個月內起訴或開始執行行
    為，始能保持時效中斷之效力，倘執票人於請求後6個月內
    未開始強制執行或聲請強制執行，其因請求而中斷之時效視
    為不中斷，時效期間應回復自本票到期日起算（最高法院93
    年度台上字第2329號判決、最高法院89年度台上字第1584號
    判決及台灣高等法院暨所屬法院90年法律座談會研討結論意
    旨參照）。又依民法第129條第1項第1款規定之「請求」係
    專指狹義的、訴訟外的請求而言，並無一定之方式，以書面
    或言詞、明示或默示皆無不可。
  (二)查本件系爭本票票載發票日為88年3月25日，且未記載到期
    日，視為見票即付，依票據法第22條第1項規定，上訴人對
    發票人即被上訴人與訴外人甲○○、吳張麗珠共同簽發之系
    爭本票票據權利自發票日即88年3月25日起算，3年間不行使
    而時效消滅。惟上訴人於90年4月1日向被上訴人為付款之提
    示而未獲付款，上訴人旋於90年5月25日向台南地院聲請本
    票准予強制執行之裁定，經台南地院於90年5月31日以90年
    度票字第3855號裁定系爭本票准予強制執行（見本院卷第34
    頁）。依上說明，即可認上訴人已行使付款之「請求」，因
    而時效中斷，惟上訴人仍須於6個月內起訴，或與起訴有同
    一效力之開始強制執行為或聲請強制執行（民法第129條第2
    項），始能保持時效中斷之效力。是上訴人雖表示其於90年
    5月25日聲請本票裁定之行為可視為有起訴之效力，票據請
    求權時效因提示中斷之效力，可繼續保持，並於90年10月8
    日裁定確定時起重新起算，故上訴人之本票債權請求權時效
    須至93年10月7日始行屆滿，而上訴人於91年4月4日聲請強
    制執行並未罹於時效云云。惟查，上訴人於90年5月25日所
    為向法院聲請本票准予強制執行之裁定，既係經由法院向本
    票債務人即被上訴人表示行使本票債權之意思，而屬民法第
    129條第1項第1款之「請求」，自仍須於「請求」後6個月內
    起訴，或開始強制執行行為或聲請強制執行，否則，時效即
    難認為中斷。是雖系爭本票准予強制執行之裁定，遲至90年
    10月8日始確定，但自90年5月25日起算6個月為90年11月24
    日止，乃在系爭本票90年10月8日裁定確定之後，尚有47日
    充裕時間聲請強制執行，然上訴人竟延至91年4月4日始向台
    南地院聲請強制執行，距其請求已逾6個月，自不能認具有
    起訴中斷時效之效力。換言之，上訴人因未於付款提示、聲
    請系爭本票准予強制執行之「請求」後6個月內，起訴、開
    始強制執行為或聲請強制執行，其因「請求」而中斷之時效
    ，即視為不中斷，時效期間應回復自系爭本票發期日（系爭
    本票未記載到期日，為見票即付之本票依票據法第22條第1
    項規定，自發票日起算。）即88年3月25日起算。然系爭本
    票自發票日88年3月25日，依上開規定，計算3年之消滅時效
    期間即至91年3月25日止，系爭本票債權之消滅時效已完成
    。是被上訴人主張系爭本票之債權已時效完成，即屬有據，
    上訴人抗辯，其向台南地院聲請本票裁定，可視為有起訴之
    效力，系爭票據請求權時效因提示中斷之效力，即可繼續保
    持，並於裁定確定時起重新計算等語，容有誤解，應不可採
    。
  (三)次按民事訴訟法第400條第1項規定確定判決之既判力，惟於
    判決主文所判斷之訴訟標的，始可發生。若訴訟標的以外之
    事項，縱令對訴訟標的之法律關係有影響，而於判決理由中
    對之有所判斷，除同條第2項所定情形外，尚不能因該判決
    已經確定而認此項判斷有既判力（最高法院74年度台上字第
    1279號、73年度台上字第3292判例意旨參照）。從而除判決
    主文所判斷之訴訟標的有既判力外，與訴訟標的有影響之法
    律關係，縱於判決理由中有所判斷，既均無既判力，則未於
    判決理由中所判斷之法律關係，自更無何既判力可言，當事
    人自得於後訴訟中主張之。又學理上所謂「遮斷效」，我民
    事訴訟法並未明文規定，依學者通說，「遮斷效」僅係既判
    力之作用或效果，並非與既判力不同之個別效力，自應受上
    開民事訴訟法第400條第1項及最高法院判例有關既判力客觀
    範圍之限制。換言之，有關既判力之遮斷效僅及於該訴訟事
    件，如係另一並不足以消滅或變更原確定判決之訴訟事件，
    自無既判力遮斷效之適用。而本件之訴訟標的為債務人主張
    執行名義所示之請求權，有消滅或妨礙債權人請求之事由，
    而提起訴訟，請求判決不許強制執行，以排除執行名義之執
    行力之債務人異議之訴；與被上訴人業經台南地院以92年度
    簡字第10號判決被上訴人敗訴確定之系爭本票債權不存在之
    訴，乃非同一事件，並無既判力及遮斷效之適用，且時效抗
    辯僅為妨礙債權人債權請求之事由，上訴人票據債權並未消
    滅，即被上訴人於台南地院前開判決僅確認兩造間確有系爭
    本票之法律關係存在，並不排除被上訴人得主張因該本票請
    求權已消滅時效得拒絕行使之障礙事由之效力，且不足以消
    滅或變更前開確認本票債權不存在確定判決之訴訟事件。是
    上訴人主張被上訴人所就系爭本票債權，前曾另訴提起系爭
    本票債權不存在之訴，業經台南地院判決被上訴人敗訴確定
    ，則系爭本票債權應屬存在，上訴人不得再為爭執等語，即
    非可取。
  (四)復按執行名義無確定判決同一之效力者，於執行名義成立前
   ，如有債權不成立或消滅或妨礙債權人請求之事由發生，債
    務人得於強制執行程序終結前提起異議之訴，強制執行法第
    14條第2項定有明文。又債務人異議之訴以排除執行名義之
    執行力為目的，故同條所謂強制執行程序終結，係指執行名
    義之強制執行程序終結而言，執行名義之強制執行程序，進
    行至執行名義所載債權全部達其目的時，始為終結，故執行
    名義所載債權，未因強制執行全部達其目的以前，對於某一
    執行標的物之強制執行程序雖已終結，債務人仍得提起異議
    之訴，但此項異議之訴有理由之判決，僅就執行名義所載債
    權未因強制執行達其目的之部分排除其執行力，不能據以撤
    銷強制執行程序業經終結部分之執行處分（司法院院字第27
    76號解釋參照）。如前所述，本件上訴人就系爭本票對被上
    訴人之請求權業已罹於時效，是被上訴人據以為拒絕給付之
    抗辯，核屬有據。惟上訴人執系爭本票裁定為執行名義所為
    之向原審聲請強制執行程序（即原審91年度執字第10940號
    給付票款強制執行事件），就不動產丙、丁部分於92年8月1
    4日已拍定，並於93年5月20日依分配表分配。甲、乙標部分
    經特別拍賣無人應買，而被上訴人於北興國中之薪資債權，
    經原審囑託嘉義地院91年度執助字第91號於91年11月30日核
    發扣薪執行命令，並由嘉義地院於91年12月30日核發支付轉
    給執行命令報結，惟被上訴人提起本件債務人異議之訴並聲
    請停止執行，經原審以96年度聲字第908號裁定准許，由被
    上訴人提供擔保停止執行，是嘉義地院於96年8月17日函請
    第三人北興國中停止上開扣薪執行命令，有本院函請原審法
    院查明屬實，有原審上開函文可稽（見本院卷62頁），並為
    兩造不爭執（見本院卷第69頁），依前述院字第2776號解釋
    文意旨，前業已經上訴人向第三人收取債權，自屬已終結之
    執行處分，而無得撤銷，故被上訴人請求撤銷原審囑託嘉義
    地方法院91年度執助字第91號扣薪部分及拍賣不動產之全部
    執行程序，即有未合。然該執行程序尚未收取之薪資部分，
    因被上訴人於原審已提供擔保停止執行中，上訴人未能於第
    三人處收取部分，為該執行案件尚未進行之執行程序，因被
    上訴人上開拒絕給付之抗辯成立，而不得續予執行，故被上
    訴人在此範圍內之請求，為有理由，應予准許。
六、綜上所述，被上訴人以系爭本票債權業已罹於消滅時效，請
    求將原審91年度執字第10940號給付票款強制執行事件之執
    行程序，就原審囑託嘉義地院91年度執助字第91號尚未收取
    之薪資之強制執行程序應予撤銷，為有理由，應予准許。是
    則原審為被上訴人勝訴之判決，於法並無不合。上訴意旨指
    摘原判決不當，求予廢棄改判，為無理由，應予駁回。
七、本件事證已臻明確，兩造其餘攻擊防禦方法及舉證，核與判
    決無影響，毋庸一一論列，併此敘明。
八、據上論結，本件上訴為無理由，依民事訴訟法第449條第1項
    、第78條，判決如主文。
中    華    民    國    97    年    1     月    31    日
                  民事第四庭    審判長法  官  王惠一
                                      法  官  林永茂
                                      法  官  王浦傑
上為正本係照原本作成。
不得上訴。
中    華    民    國    97    年    1     月    31    日
                                      書記官  謝淑玉


司法院資訊處製作；財團法人民間司法改革基金會備份。
